臺灣臺中地方法院民事判決
109年度訴字第1959號
原      告  蕭金田  
訴訟代理人  游雅鈴律師            
複  代理人  蔡旻樺  
被      告  蕭村德  
訴訟代理人  林佳怡律師
複  代理人  張莠茹律師
            吳雅如  
被      告  蕭德村  


            蕭珅和（原名：蕭金生）


受  告知人  廖文潭  
上列當事人間請求分割共有物事件，本院於民國110年10月22日
言詞辯論終結，判決如下：
    主      文
一、兩造共有坐落臺中市大雅區上楓段1356之3、1356之4、1358
    之5、1358之6、1358之8地號土地應予合併分割如附圖一（
    即臺中市雅潭地政事務所複丈日期109年11月20日土地複丈
    成果圖）所示；坐落臺中市○○區○○段0000000000000地號土
    地分配予被告蕭村德、附圖一編號C部分土地分配予被告蕭
    德村、附圖一編號D部分土地分配予原告、附圖一編號E部分
    及坐落臺中市○○區○○段0000○0地號土地分配予被告蕭珅和。
二、兩造共有如附圖二（即臺中市雅潭地政事務所複丈日期109
    年8月19日土地複丈成果圖）所示門牌號碼臺中市○○區○○路0
    段000○000號房屋之事實上處分權應予分割，並全部分歸被
    告蕭村德取得。
三、兩造應依附表二所示金額互為補償。
四、訴訟費用由兩造按附表三所示訴訟費用負擔比例負擔。
    事實及理由
壹、程序方面：
    按不變更訴訟標的，而補充或更正事實上或法律上之陳述者
    ，非為訴之變更或追加。民事訴訟法第256條定有明文。經
    查，原告於起訴狀繕本送達被告後，變更聲明為：「㈠兩造
    共有坐落臺中市大雅區上楓段1356之3、1356之4、1358之5
    、1358之6、1358之8地號土地（下分稱1356之3、1356之4、
    1358之5、1358之6、1358之8地號土地，合稱系爭土地）應
    予合併分割如附圖一（即臺中市雅潭地政事務所複丈日期民
    國109年11月20日土地複丈成果圖）所示；1356之3、1356之
    4地號土地分配予被告蕭村德、附圖一編號C部分土地分配予
    被告蕭德村、附圖一編號D部分土地分配予原告、附圖一編
    號E部分及1356之6地號土地分配予被告蕭珅和。㈡兩造共有
    如附圖二（即臺中市雅潭地政事務所複丈日期109年8月19日
    土地複丈成果圖）所示門牌號碼臺中市○○區○○路0段000○000
    號房屋（下分稱288、290號房屋，合稱系爭房屋）之事實上
    處分權應予分割，並全部分歸蕭村德取得。㈢兩造應依附表
    二所示金額互為補償」（見本院卷㈡第144頁）。惟核其所為
    聲明之變更，係就系爭土地及系爭房屋之分割方法為事實上
    或法律上陳述之補充或更正，依前開規定，非屬訴之變更或
    追加，合先敘明。
貳、實體方面
一、原告主張：1356之4、1358之5、1358之6、1358之8地號土地
    為兩造所共有、1356之3地號土地則為蕭德村以外之兩造所
    共有，各共有人之應有部分比例如附表一所示。又1356之3
    、1356之4地號土地、同段1356之2地號土地上有訴外人蕭落
    成起造、未辦理建物所有權第一次登記之系爭房屋，嗣蕭落
    成死亡後，系爭房屋由兩造及訴外人蕭燈基、蕭秀雲繼承，
    兩造、蕭燈基、蕭秀雲並協議分割系爭房屋之事實上處分權
    ，由兩造、蕭燈基取得系爭房屋事實上處分權應有部分各5
    分之1，後蕭燈基復將其對系爭房屋事實上處分權應有部分5
    分之1讓與蕭村德，是系爭房屋之事實上處分權現為兩造所
    共有，各共有人之事實上處分權應有部分比例如附表一所示
    。此外，系爭土地、系爭房屋並無法令禁止分割或依其使用
    目的並無不能分割之情事，兩造間復未定有不分割期限之契
    約，惟因兩造無法達成分割之協議，爰依民法第823條第1項
    前段規定，訴請合併分割系爭土地及分割系爭房屋之事實上
    處分權等語。並聲明：如主文第一至三項所示。
二、被告則均稱：同意原告之分割方案。
三、得心證之理由：
  ㈠原告主張之前開事實，有系爭土地登記謄本、地籍圖謄本、
    蕭落成之除戶戶籍謄本、繼承系統表、全體繼承人之個人戶
    籍謄本、蕭燈基出具之證明書、蕭秀雲出具之切結書、印鑑
    證明為證（見本院109年度中司調字第1246號卷第41頁、本
    院卷㈠第347至365、387頁、卷㈡第17至19、87至116頁），並
    經本院會同兩造勘驗現場及囑託臺中市雅潭地政事務所測量
    ，分別製有勘驗筆錄、勘驗照片、附圖一、二在卷可按（見
    本院卷㈠第97至139、145、239頁），且為被告所不爭執，堪
    信為真實。
　㈡按各共有人，除法令另有規定外，得隨時請求分割共有物。但因物之使用目的不能分割或契約訂有不分割之期限者，不在此限；共有人相同之數不動產，除法令另有規定外，共有人得請求合併分割；共有人部分相同之相鄰數不動產，各該不動產均具應有部分之共有人，經各不動產應有部分過半數共有人之同意，得適用前項規定，請求合併分割，民法第823條第1項、第824條第5、6項分別定有明文。經查，1356之4、1358之5、1358之6、1358之8地號土地為兩造所共有、1356之3地號土地則為蕭德村以外之兩造所共有，各共有人之應有部分比例如附表一所示，業如前述，且1356之3、1356之4地號土地為相鄰土地，亦有附圖一可佐。是依前開規定，1356之3地號土地共有人雖與1356之4、1358之5、1358之6、1358之8地號土地共有人並非全部相同，惟1356之3地號土地既與1356之4地號土地相鄰，且就1356之3、1356之4地號土地均具應有部分之共有人蕭村德、蕭珅和均表示同意合併分割1356之3、1356之4地號土地（見本院卷㈠第182頁），上開2人就1356之3、1356之4地號土地之應有部分已逾2分之1，而1356之4地號土地與1358之5、1358之6、1358之8地號土地之共有人復均相同。此外，系爭土地並無法令禁止分割或依其使用目的並無不能分割之情事，兩造間復未定有不分割期限之契約，且無法達成分割之協議，則原告請求合併分割系爭土地，自屬有據。
　㈢次按「事實上處分權」，係所有權能之集合，得為讓與之標
    的，並具財產權之性質，屬民法第831條規定「所有權以外
    之財產權由數人共有或公同共有」之情形，而得準用民法物
    權編第二章第四節共有之規定，成為法院裁判分割之客體，
    且其既非「不動產物權」，自無民法第759條規定之適用，
    而不生未經登記即不能分割之問題。經查，系爭房屋為蕭落
    成所起造，且未辦理建物所有權第一次登記，嗣蕭落成死亡
    後，系爭房屋由兩造及蕭燈基、蕭秀雲繼承，兩造、蕭燈基
    、蕭秀雲並協議分割系爭房屋之事實上處分權，由兩造、蕭
    燈基取得系爭房屋事實上處分權應有部分各5分之1，後蕭燈
    基復將其對系爭房屋事實上處分權應有部分5分之1讓與蕭村
    德，是系爭房屋之事實上處分權現為兩造所共有，各共有人
    之事實上處分權應有部分比例如附表一所示。此外，系爭房
    屋並無法令禁止分割或依其使用目的並無不能分割之情事，
    兩造間復未定有不分割期限之契約，且無法達成分割之協議
    ，業如前述，則揆諸前開說明，原告依民法第831條準用民
    法第823條第1項規定，請求分割系爭房屋之事實上處分權，
    亦屬有憑。
　㈣再按分割之方法不能協議決定，或於協議決定後因消滅時效
    完成經共有人拒絕履行者，法院得因任何共有人之請求，命
    為下列之分配：以原物分配於各共有人。但各共有人均受原
    物之分配顯有困難者，得將原物分配於部分共有人，民法第
    824條第2項第1款定有明文。又法院裁判分割共有物，須斟
    酌各共有人之利害關係、使用情形、共有物之性質及價值、
    經濟效用，以符合公平經濟原則，其分割方法始得謂為適當
    （最高法院90年度台上字第1607號、88年度台上字第600號
    判決意旨參照）。經查：
　1.關於系爭土地之分割方法：
　　本院審酌如採原物分配方式，將系爭土地依原告所提分割方
    案，以如附圖一之方式分割，並將1356之3、1356之4地號土
    地分配予蕭村德、附圖一編號C部分土地分配予蕭德村、附
    圖一編號D部分土地分配予原告、附圖一編號E部分及1356之
    6地號土地分配予蕭珅和，不僅符合全體共有人之意願，而
    無獨厚任一共有人而損及其他共有人權益之疑慮，且經本院
    函詢臺中市政府都市發展局，依原告所提之分割方案分割結
    果，附圖一編號E部分土地之深度尚符合臺中市畸零地使用
    自治條例相關規定，而無成為畸零地之問題，亦有該局110
    年8月11日中市都建字第1100151079號函附卷可參（見本院
    卷㈡第57頁）；兼衡系爭土地使用情形、分割後土地之利用
    、經濟效益，認原告所提之分割方案，應為適當可採。
　2.關於系爭房屋之分割方法：
　　本院審酌288號房屋為1層樓磚造瓦房，屋內有神明廳、房間
    、廚房各1間，房間現為蕭村德所使用；290號房屋為3層樓
    磚造房屋，1樓現由原告出租予訴外人即蕭村德之女經營早
    餐店，店內後方有房間、廚房各1間，該房間為蕭村德之女
    之家人所居住。2樓樓上分為2間房間、1間廁所，1間向外搭
    建之曬衣場，房間其一為蕭村德使用，另一間為原告偶爾居
    住使用。3樓前方為一開放空間，有1房間，現為空屋，置放
    物品用，後方亦有一開放空間，另有樓梯通往頂樓；系爭房
    屋中間有1道門可相通，有勘驗筆錄、勘驗照片附卷可稽（
    見本院卷㈠第99至139頁）。如採原物分配方式，將系爭房屋
    之事實上處分權分別分配予兩造，不僅不利於兩造使用規劃
    系爭房屋，且有損於系爭房屋將來之經濟效用，堪認系爭房
    屋確有各共有人均受原物分配顯有困難之情形。而倘依原告
    所提分割方案，將系爭房屋之事實上處分權全部分歸蕭村德
    取得，不僅符合全體共有人之意願，且與系爭房屋使用現況
    大致相符，復有助於系爭房屋將來之利用，堪認原告所提之
    分割方案，符合全體共有人之利益及公平原則，應為適當可
    採。　　
  ㈤又按以原物為分配時，如共有人中，有不能按其應有部分受
    分配者，得以金錢補償之，民法第824條第3項定有明文。經
    查，依原告所提之分割方案分割系爭土地及系爭房屋事實上
    處分權之結果，各共有人實際所分得之土地面積與按其應有
    部分比例原應受分配之土地面積，有不相當之情形，且原告
    、蕭德村、蕭珅和均未能按其等於系爭房屋之事實上處分權
    應有部分比例分得房屋。而經本院囑託富達不動產估價師事
    務所估價，系爭土地及系爭房屋之事實上處分權分割後，各
    共有人間應為找補之數額如附表二所示，有該所出具之不動
    產估價報告書附卷可稽。準此，本院審酌前開估價結果尚屬
    合理，兩造復同意依前開估價結果找補，認為有命各共有人
    依前開估價結果為補償之必要，爰命被告分別向原告補償如
    附表二所示之金額。
四、按應有部分有抵押權者，其權利不因共有物之分割而受影響
    ，但權利人經共有人告知訴訟而未參加者，其權利移存於抵
    押人所分得部分，民法第824條之1第2項第3款定有明文。經
    查，蕭珅和於109年6月29日將其於系爭土地之應有部分比例
    5分之1設定最高限額抵押權予廖文潭，有系爭土地登記謄本
    在卷可查（見本院卷㈡第87至115頁），經本院依民事訴訟法
    第67條之1第1項規定對廖文潭告知訴訟，於110年9月23日合
    法送達，有送達證書附卷可稽（見本院卷㈡第137頁），然受
    告知人並未聲明參加訴訟，亦未到場或具狀陳述任何意見，
    則依上開規定，受告知人就系爭土地之最高限額抵押權於本
    判決確定後，應移存於蕭珅和分得之土地，附此敘明。 　
    　
參、本件事證已臻明確，兩造其餘攻擊、防禦方法及所提證據，
    經審酌均於判決結果無影響，爰不予逐一論述，併此敘明。
肆、末按因共有物分割、經界或其他性質上類似事件涉訟，由敗
    訴當事人負擔訴訟費用顯失公平者，法院得酌量情形，命勝
    訴之當事人負擔其一部，民事訴訟法第80條之1定有明文。
    查本件分割共有物之訴，為形式之形成訴訟，法院不受原告
    聲明分割方案之拘束，如准予裁判分割，原告之訴即有理由
    ，自無敗訴之問題，且兩造均因本件裁判分割而同霑利益，
    故本院認於裁判分割共有物訴訟，而法院准予分割，原告之
    訴為有理由時，仍應由兩造分別依如附表三所示訴訟費用負
    擔比例分擔訴訟費用，較符公平原則，爰依民事訴訟法第80
    條之1規定，諭知訴訟費用負擔如主文第四項所示。
中　　華　　民　　國　　110 　年　　11　　月　　19　　日
                  民事第二庭　審判長法　官  呂麗玉
                                    法　官  江奇峰
                                    法　官  鄭百易
上正本係照原本作成。
如對本判決上訴，須於判決送達後20日內向本院提出上訴狀。如
委任律師提起上訴者，應一併繳納上訴審裁判費。
中　　華　　民　　國　　110 　年　　11　　月　　19　　日
 
                                    書記官  唐振鐙　　
附表一：
訴訟標的： ㈠坐落臺中市○○區○○段0000○0地號土地 ㈡坐落臺中市○○區○○段0000○0地號土地 ㈢坐落臺中市○○區○○段0000○0地號土地 ㈣坐落臺中市○○區○○段0000○0地號土地 ㈤坐落臺中市○○區○○段0000○0地號土地 ㈥門牌號碼臺中市○○區○○路0段000號房屋 ㈦門牌號碼臺中市○○區○○路0段000號房屋      編號  共有人姓名 所有權 應有部分比例  事實上處分權 應有部分比例   訴訟標的㈠ 訴訟標的㈡至㈤ 訴訟標的㈥、㈦ 1 蕭金田 5分之1 5分之1 5分之1 2 蕭村德 5分之3 5分之2 5分之2 3 蕭德村 無 5分之1 5分之1 4 蕭珅和 5分之1 5分之1 5分之1 
附表二（幣別單位均以新臺幣／元計）：
  應補償人   合計   蕭村德 蕭德村 蕭珅和  應受補償人 蕭金田 1,199,043 398,731 74,289 1,672,063 
附表三：
共有人姓名 訴訟費用負擔比例 蕭金田 5分之1 蕭村德 5分之2 蕭德村 5分之1 蕭珅和 5分之1